【裁判字號】    98,抗更,2
【裁判日期】    980915
【裁判案由】    拍賣抵押物
【裁判全文】
臺灣嘉義地方法院民事裁定  98年度抗更字第2號
抗  告  人  乙○○
            丁○○
                        附3
            子○○○
            甲○○
                        25
            辛○○
                        之24.
            戊○○○
                        1
            己○○
                        230.
            庚○○
                        6
            丙○○
                        巷13.
相  對  人  壬○○
上列當事人間拍賣抵押物事件，抗告人對於民國96年2月26日本
院96年度拍字第584號裁定提起抗告，經本院於民國97年5月27
日裁定（部分廢棄、部分駁回抗告，廢棄部分已確定），抗告人
不服並提起再抗告，嗣經臺灣高等法院於民國98年8月5日將原裁
定廢棄，發回本院更為裁定，本院裁定如下：
    主  文
原裁定關於抗告人部分廢棄。
前項廢棄部分，相對人在原審之聲請駁回。
聲請費用、抗告程序費用及發回前再抗告程序費用均由相對人負
擔。
    理  由
一、本件相對人聲請意旨略以：第三人即被繼承人黃大朋於民國
    87年6月18日以其所有如附表所示不動產，為向原抵押權人
    洪雀借款新台幣（下同）700萬元之擔保，並設定600萬元
    之本金最高限額抵押權，存續日期自87年6月18日起至89 年
    6月17日止，約定依照各個債務契約所定清償日期為清償期
    ，亦經登記在案。嗣該債權於95年6月30日讓與相對人，並
    於95年8月17日辦理抵押權變更登記，復經登記在案。惟訴
    外人黃大朋於93年6月30日死亡，如附表所示不動產全部應
    由其配偶及子女共同繼承，但其配偶及第一順位之直系血親
    卑親屬均拋棄繼承，而第二順位之父母均已於93年6月30 日
    前死亡，而第三順位繼承人亦有部分已於93年6月30日前死
    亡，僅餘呂黃素月及癸○○（癸○○提起抗告部分，業經本
    院駁回相對人之聲請確定）為繼承人，又呂黃素月於96年2
    月3日死亡，其子女除馬呂雀已於91年7月23日死亡外，餘即
    抗告人乙○○、丙○○、丁○○、子○○○、甲○○繼承為
    相對人，而馬呂雀部分，則應由抗告人辛○○、戊○○○、
    己○○、庚○○代位繼承為相對人。詎訴外人黃大朋為上開
    借款所簽發之本票2紙，其中面額為500萬元之該紙本票已於
    89 年6月17日到期，未依約清償，為此聲請拍賣抵押物，以
    資受償等語。
二、抗告意旨則以：
(一)、被繼承人黃大朋於93年6月30日死亡，其配偶及第一順位之
    繼承人均拋棄繼承，第二順位之父母均於93年6月30日前死
    亡，第三順位之繼承人僅餘呂黃素月及癸○○。嗣癸○○於
    97年4月8日向台灣板橋地方法院對被繼承人黃大朋拋棄繼承
    ，何以其應繼分會由當時已死亡一年餘之呂黃素月繼承，進
    而轉由呂黃素月之繼承人全部繼承？依民法第1138 條之規
    定，在被繼承人黃大朋之第一順位、第二順位繼承人均拋棄
    繼承之情形下，第三順位繼承人並無代位繼承之適用，第三
    順位繼承人適用民法第1175條之規定時，不能以拋棄繼承人
    拋棄繼承之時點溯及發生效力，應以拋棄繼承當時來統計第
    三順位繼承人之有無，方屬合理，故癸○○拋棄繼承當時，
    呂黃素月業已死亡，黃大朋即無第三順位繼承人。今僅懇認
    尚生存之癸○○得拋棄繼承，而將其應繼分轉至已死亡之呂
    黃素月，再轉至抗告人乙○○等人身上，由渠等代姻親之阿
    姨去繼承阿舅之財產，而辛○○等人更是以外甥孫、外甥孫
    女去取代前開第三順位之繼承人，顯已改變我國民法以血親
    繼承之觀念。
(二)、況臺灣板橋地方法院97年4月8日96年度繼字第2507號裁定已
    准予癸○○、乙○○、丙○○、丁○○、子○○○、甲○○
    等人對黃大朋拋棄繼承，故抗告人等並非附表所示不動產之
    所有權人，原裁定以抗告人為相對人准予拍賣抵押物，即有
    未合。原裁定對象錯誤，實有不當，爰提起本件抗告，請求
    廢棄原裁定並駁回相對人在原審之聲請等語。
三、經查：
(一)、第三人即被繼承人黃大朋以其所有如附表所示不動產，設定
    系爭抵押權予第三人洪雀作為借款之擔保，嗣洪雀將上
    開債權及抵押權讓與相對人，並辦理抵押權變更登記等情，
    ，業據提出他項權利證明書、不動產登記簿謄本、抵押權設
    定契約書及變更契約書、抵押權及債權讓與書等影本各1件
    、本票影本2紙等為證，自堪信為真實。
(二)、按繼承，因被繼承人死亡而開始；繼承之拋棄，溯及於繼承
    開始時發生效力；第二順序至第四順序之繼承人中，有拋棄
    繼承權者，其應繼分歸屬於其他同一順序之繼承人，民法第
    1147條、第1175條、第1176條第2項定有明文。再按民法第
    1174條規定，繼承人拋棄其繼承權，應於知悉其得繼承之時
    起二個月內以書面向法院為之；同法第1175條規定繼承之拋
    棄，溯及於繼承開始時發生效力。（最高法院89年度台上字
    第1403號裁判參照）。次按「按遺產繼承人除配偶外，依直
    系血親卑親屬、父母、兄弟姊妹、祖父母之順序定之。又繼
    承之拋棄，溯及於繼承開始時發生效力，而先順位繼承人均
    拋棄其繼承權時，由次順序之繼承人繼承，民法第1138條、
    第1175條、第1176條第6項前段分別定有明文。準此，先順
    位繼承人均拋棄其繼承者，視為非自始繼承人，應溯及於繼
    承開始當時情形以定其繼承人，而由次順位之繼承人當然繼
    承（民法第1176條修正理由參照），縱應擴大解為應溯及於
    繼承開始當時情形以定其繼承人，而應由次順序之繼承人甲
    （即乙之父）當然繼承。本件被繼承人乙於93年12月12日死
    亡，其子丙、丁於94年2月1日始向法院聲明拋棄繼承，並經
    法院准予備查，依前開說明，本件應溯及於繼承開始時即93
    年12月12日情形而由第2順序繼承人甲當然繼承。雖甲於
    丙、丁拋棄繼承前死亡，但其既於前述繼承開始時仍生存，
    當然為乙之法定繼承人，則甲之繼承人戊、己（均為乙之兄
    弟）於甲嗣後死亡時即再轉取得對於乙之繼承權，惟自知悉
    丙、丁拋棄繼承時起算未逾2月，因甲未及決定是否拋棄繼
    承即告死亡，戊、己自仍得聲明拋棄對乙之繼承權，法院應
    准予備查」（臺灣高等法院暨所屬法院94年法律座談會民事
    類提案第7號研討意見參照）。
(三)、本件被繼承人黃大朋於93 年6月30日死亡，如附表所示不動
    產，因其配偶及第一順位之直系血親卑親屬均拋棄繼承，而
    第二順位之父母均已於93年6月30日前死亡，第三順位之繼
    承人僅餘呂黃素月及癸○○為如附表所示不動產之繼承人，
    而呂黃素月於96年2月3日死亡時，其子女除馬呂雀已於91
    年7月23日死亡外，其餘即抗告人乙○○、丙○○、丁○○
    、子○○○、甲○○則繼承呂黃素月之權利義務。嗣本件相
    對人於96年11月1日向本院聲請拍賣被繼承人黃大朋如附表
    所示不動產全部，因黃大朋業已死亡，而列其繼承人即癸○○、呂黃素月之繼承人即抗告人乙○○、丙○○、丁○○、
    子○○○、甲○○、辛○○、戊○○○、己○○、庚○○為
    執行債務人，惟癸○○、乙○○、丙○○、丁○○、子○○○、甲○○等人已向台灣板橋地方法院聲明拋棄繼承，台灣
    板橋地方法院並於97年4月8日以96年度繼字第2507號裁定准
    許備查等情，業經台灣高等法院台南分院受理97年度非抗字
    第17號案件時調取上開卷證核閱無誤，並有台灣板橋地方法
    院97年4月8日板院輔家曉96年度繼字第2507號准予備查函在
    卷可參。雖呂黃素月於96年2月3日死亡，不及為繼承拋棄之
    聲明，惟其繼承人即抗告人乙○○、丙○○、丁○○、子○○○、甲○○業已於知悉為黃大朋之繼承人時聲明拋棄繼承
    ，依前揭說明，癸○○與抗告人乙○○、丙○○、丁○○、
    子○○○、甲○○拋棄繼承之效力，溯及於繼承開始時即被
    繼承人黃大朋93年6月30日死亡時發生效力，則抗告人乙○○、丙○○、丁○○、子○○○、甲○○等人業已拋棄繼承
    訴外人黃大朋之權利、義務，應無從取得如附表所示不動產
    之權利及義務，對如附表所示之不動產無處分權。
(四)、又抗告人辛○○、戊○○○、己○○、庚○○之母馬呂雀已
    於黃大朋死亡之前，即於91年7月23日死亡，有戶籍謄本在
    卷可稽，而喪失對被繼承人黃大朋之繼承權（此與第二順位
    繼承人於黃大朋死亡之前已死亡同樣意義），則辛○○、戊○○○、己○○、庚○○等人，自無從依民法第1140 條之
    規定為代位繼承而為取得如附表所示不動產全部權利及義務
    ，對如附表所示之不動產亦無處分權。
四、再按「聲請拍賣抵押物，原屬非訟事件，祇須其抵押權已經
    依法登記，且債權已屆清償期而未受清償，法院即應為准許
    拍賣之裁定。至於為拍賣程序基礎之私法上權利有瑕疵時，
    應由爭執其權利之人提起訴訟，以資救濟，抵押權人並無於
    聲請拍賣抵押物前，先行訴請確認其權利存在之義務。」 (
    最高法院49年台抗字第244號判例)，惟「聲請拍賣抵押物，
    原屬非訟事件，且係對物之權利，固不以列相對人為必要，
    惟如聲請狀上所載相對人對於抵押物並無處分權，法院依其
    聲請對該相對人裁定准予拍賣抵押物，於法即有未合。」 (
    同院87年台抗字第30號、87年台抗字第311號、88年台抗字
    第328號裁定意旨參照)。是拍賣抵押物裁定，固屬非訟事件
    ，且為對物之權利，原不以列相對人為必要，惟如聲請狀上
    所載相對人對於抵押物並無處分權，即不得列該無處分權之
    相對人為相對人而予裁定。
五、本件拍賣抵押物非訟程序，自形式上觀察，抗告人乙○○、
    丙○○、丁○○、子○○○、甲○○均已拋棄繼承，抗告人
    辛○○、戊○○○、己○○、庚○○則無繼承權，則抗告人
    等對於附表所示不動產即無處分權，依前開說明，原裁定依
    本件相對人聲請狀所載，以無處分權之抗告人等為拍賣抵押
    物裁定之相對人，即有未洽，抗告意旨指摘原裁定不當，求
    予廢棄，為有理由，爰由本院將原裁定廢棄，更為裁定如主
    文第2項所示。
六、據上論結，本件抗告為有理由，依非訟事件法第46條、第21
    條第2項、第24條第1項，民事訴訟法第495條之1第1項、第
    450條、第95條、第78條，爰裁定如主文。
中    華    民    國    98    年    9    月    15    日
                  民事第三庭  審判長法  官  黃茂宏
                                    法  官  陳端宜
                                    法  官  洪嘉蘭
以上正本係照原本作成。
如不服本裁定，僅得於收受本裁定正本送達後10日內，以適用法
規顯有錯誤為理由，向本院提出再抗告狀，（須附繕本一份及繳
納再抗告裁判費新臺幣1,000元），經本院許可後始可再抗告。
中    華    民    國    98    年    9    月    15   日
                                    書記官  陳昭煌
附表：
┌──────────────────────────────────────────────────────────────┐
│ 附表：                                                                                                    97年度抗字第18號 │
├──┬───────────────────────────┬─┬────────────┬─────────┬──────┤
│ 編 │        土          地          坐          落        │地│    面            積    │                  │            │
│    ├───┬────┬────┬────┬────────┤  ├──┬──┬──────┤  權  利  範  圍  │備        考│
│ 號 │縣  市│鄉鎮市區○   段   ○ ○  段 │  地        號  │目│公頃│公畝│  平方公尺  │                  │            │
├──┼───┼────┼────┼────┼────────┼─┼──┼──┼──────┼─────────┼──────┤
│001 │嘉義縣│水上鄉  │大崙    │        │63              │旱│    │    │2447        │二分之一          │所有權人黃大│
│    │      │        │        │        │                │  │    │    │            │                  │朋          │
└──┴───┴────┴────┴────┴────────┴─┴──┴──┴──────┴─────────┴──────┘


司法院資訊處製作；財團法人民間司法改革基金會備份。
